【裁判字號】    97,易,3273
【裁判日期】    980205
【裁判案由】    詐欺
【裁判全文】
臺灣板橋地方法院刑事判決              97年度易字第3273號
公  訴  人  臺灣板橋地方法院檢察署檢察官
被      告  甲○○
                    （現在臺灣臺北監獄另案執行中）
上列被告因詐欺案件，經檢察官提起公訴（97年度偵字第24252
號），本院判決如下：
    主    文
甲○○共同意圖為自己不法之所有，以詐術使人將本人之物交付
，處有期徒刑柒月，減為有期徒刑參月又拾伍日，如易科罰金，
以銀元參佰元即新臺幣玖佰元折算壹日。
    事    實
一、甲○○與真實姓名年籍不詳自稱「莊翊」之成年男子均無付
    款之真意，卻基於意圖為自己不法所有之詐欺犯意聯絡，於
    民國95年1 月11日20時許，共同前往位於臺北市大同區○○
    ○路○ 段113 之2 號之「浤洋企業有限公司（下稱浤洋公司
    ）」，推由甲○○向浤洋公司負責人徐圳隆佯稱：欲購買共
    值新臺幣（下同）397,000 元之車輛平衡機、拆胎機、扁平
    胎輔助器、氮氧機各1 台，並要求送貨至位於臺北縣三重市
    ○○街213 號（起訴書誤載為五華路，應予更正）之汽車修
    理廠後再交付貨款云云，致浤洋公司陷於錯誤，依約指派員
    工陳中柱於同月16日10時許將上開機器及附贈之千斤頂1 台
    、氣嘴蓋500個等物載至該址，「莊翊」則當場交付發票人
    為名邦家俱有限公司、票面金額為397,000元、發票日為95
    年1 月17日之支票1紙（下稱系爭支票）供作貨款之給付，
    並在浤洋公司出貨單上簽名以示收受。嗣浤洋公司遵期提示
    上開支票請求兌現，惟因該帳戶已被拒絕往來而遭退票，浤
    洋公司乃即指派陳中柱前往上址查看，卻發現該址已人去樓
    空，經再以電話聯繫甲○○亦無法接通，也不知去向，至此
    始知受騙。
二、案經浤洋公司訴由臺北市政府警察局大同分局（起訴書誤載
    為士林分局，應予更正）移送臺灣士林地方法院檢察署呈請
    臺灣高等法院檢察署令轉臺灣板橋地方法院檢察署檢察官偵
    查後起訴。
    理    由
壹、程序部分：
一、按被告以外之人於審判外之言詞或書面陳述，除法律有規定
    者外，不得作為證據，刑事訴訟法第159 條第1 項固定有明
    文。惟被告以外之人於偵查中向檢察官所為之陳述，除顯有
    不可信之情況者外，得為證據。另被告以外之人於審判外之
    陳述，雖不符同法第159 條之1 至之4 規定，而經當事人於
    審判程序同意作為證據，法院審酌該言詞陳述或書面陳述作
    成時之情況，認為適當者，亦得為證據。又當事人、代理人
    或辯護人於法院調查證據時，知有第159 條第1 項不得為證
    據之情形，而未於言詞辯論終結前聲明異議者，視為有前項
    之同意，同法第159 條之1第2項及第159 條之5 規定甚明。
    依其立法理由，可知傳聞法則之重要理論依據，在於傳聞證
    據如未經當事人之反對詰問予以核實，即應予以排斥。惟若
    當事人已放棄對原供述人之反對詰問權，於審判程序表明同
    意該等傳聞證據可作為證據，基於證據資料愈豐富，愈有助
    於真實發見之理念，法院自可承認該傳聞證據之證據能力。
    至當事人、代理人或辯護人於調查證據時，知有刑事訴訟法
    第159 條第1 項不得為證據之情形，卻表示「對於證據調查
    無異議」、「沒有意見」等意思，而未於言詞辯論終結前聲
    明異議者，為求與上開同意制度理論一貫，且強化言詞辯論
    主義，確保訴訟當事人到庭實行攻擊防禦，使訴訟程序進行
    順暢，應視為已有將該等傳聞證據採為證據之同意為規定。
    從而，於當事人對審判外之陳述已放棄其反對詰問權，或依
    法律規定而擬制具有同一效果之情形，相關之證人於審判外
    之陳述，即具有證據能力。當事人、代理人或辯護人，僅得
    以反對詰問以外之方式爭辯其證明力，不得再就證據能力有
    無一節為爭執。且證據能力之有無，並非對陳述內容之證明
    力如何加以論斷，二者層次有別，不容混淆（最高法院95年
    臺上字第2666號、96年臺上字第1568號判決意旨參照）。
二、本案證人即於95年1 月11日20時許在浤洋公司見聞被告與莊
    翊前來購買車輛平衡機等機器過程之浤洋公司老闆娘乙○○
    於警詢所為陳述及於偵訊時所為證詞，固均屬被告以外之人
    於審判外之言詞陳述，惟被告於本院97年12月15日準備程序
    期日僅爭執其陳述之真實性，亦即只有爭執其證據力（本院
    卷第63頁），嗣於本院98年1 月15日言詞辯論期日對該證據
    方法之證據能力亦表示「沒有意見」（本院卷第76頁），迄
    至該日言詞辯論終結為止復無任何異議，另其偵訊時具結所
    證乃偵查中向檢察官所為陳述，復已具結擔保所言屬實，復
    無證據證明有顯不可信之特殊情況，本院審酌上開證人於警
    詢及偵訊時所言係在自由意志下陳述，作為被告犯罪證據，
    應屬適當，依同法第159 條之1 第2 項、第159 條之5 第2
    項規定，應有證據能力。
三、至於其他為公訴人所引用之系爭支票及退票理由單、浤洋公
    司出貨單、浤洋公司自行於95年1 月23日在臺北市○○區○
    ○路531 號「錦龍汽車修護廠」尋獲前揭拆胎機、扁平胎輔
    助器及氮氧機等機器後所拍照片6 張等證據方法，性質上分
    屬書證及物證，自無傳聞法則之適用，復經本院依法提示調
    查之，當均有證據能力，附此說明。
貳、實體部分：
一、訊據被告雖矢口否認有何詐欺犯行，並略辯稱：伊雖曾於上
    開時間帶莊翊前往浤洋公司，但僅係單純介紹莊翊給浤洋公
    司認識，其後洽談買賣過程伊均未介入，亦未要求浤洋公司
    送貨至臺北縣三重市○○街213 號，該處也非伊所經營之汽
    車修理廠。又系爭支票並非伊交付給浤洋公司員工，伊也不
    認識發票人。浤洋公司其後雖自行於95年1 月23日在臺北市
    北投區○○路531 號「錦龍汽車修護廠」尋獲前揭拆胎機、
    扁平胎輔助器及氮氧機等機器，但該等機器並非伊賣給錦龍
    汽車修護廠云云，然而：
  (一)浤洋公司於被告與莊翊在95年1 月11日20時許前往該公司訂
    貨（至被告本人有無參與訂貨之洽談，詳待後述）後，即依
    約指派員工陳中柱於同月16日10時許將車輛平衡機、拆胎機
    、扁平胎輔助器、氮氧機各1 台，連同附贈之千斤頂1 台、
    氣嘴蓋500 個等物載至臺北縣三重市○○街213 號，莊翊除
    當場交付系爭支票供作貨款之給付外，並在浤洋公司出貨單
    上簽名以示收受，嗣該支票因拒絕往來而遭退票等情，業據
    告訴人指訴綦詳，核與證人陳中柱於本院審理時證述相符，
    且為被告所不否認，復有系爭支票、退票理由單及出貨單在
    卷可稽（95年度偵字第4304號卷第16、17頁），堪信真實。
  (二)被告雖辯稱：伊僅係單純介紹莊翊給浤洋公司認識，其後洽
    談買賣過程伊均未介入云云，然而：
    1.依證人乙○○於本院審理時具結證稱：「（這次買賣過程
      中，被告是把人帶到之後，就交給那個人自己去接洽，還
      是他也有參與接洽？）細節都是他跟我先生在接洽，另一
      個人沒有講什麼話，這個機器要內行人才能交談」「甲○
      ○他是做五金買賣的，我們賣給他本來就會賣便宜點，他
      再轉賣給別人這樣就有利潤」「這次買賣他都沒有出什麼
      價錢，我們應該是有賣的比市價便宜一點，因為是甲○○
      來的關係」等語（本院卷第79頁），及證人陳中柱於本院
      審理時具結證稱：「（這次被告來買時，有無說要何用？
      ）五金商來買賣，我們會認為他要賣給客人。被告帶另外
      壹個人來就開始介紹機器，價錢就是我們老闆跟他們談，
      至於另外壹個人有無參與談話我沒有印象」等語（本院卷
      第81頁），可知被告帶莊翊前往浤洋公司後，確有參與本
      案購買車輛平衡機等機器之洽談過程，而非單純之旁觀者
      。此2 證人證詞雖與被告前揭所辯相反，然渠等既均已具
      結擔保所言屬實，且扣除已尋回之拆胎機、扁平胎輔助器
      及氮氧機（市價共239,000 元）後，浤洋公司僅損失價值
      158,000 元之車輛平衡機，渠等與被告間復無其他仇恨或
      嫌隙，要無甘冒偽證罪責風險而刻意誣陷被告之理，其證
      言應具有相當之可信性。
    2.被告於偵訊時係稱：因為該張姓客戶要開輪胎店，缺少拆
      輪胎的機器，我就帶他去浤洋公司介紹他與老闆認識（97
      年度偵字第24252 號卷第9 頁），於本院97年12月15日準
      備程序期日亦稱：張姓客戶是我當業務員時認識，認識約
      2 、3 個月後，他說他要新開一家店，需要輪胎機等機器
      ，問我有沒有認識的廠商可以幫他介紹，臺北縣三重市○
      ○街213 號就是他要開設公司的地方等語（本院卷第62頁
      ），惟於本院98年1 月15日審理時卻改稱：「（95年1 月
      11日跟你一起去買貨的人是誰？）他以前也是跟我有生意
      往來，他也是在五華街開店，他是壹個業務員，人家介紹
      他跟我認識，他是在賣中古機器，他受僱於什麼公司我不
      知道，當時那個人也是在做業務員，他說他有客戶要拆胎
      機與輪胎機，我就說可以帶你去，因為我之前有跟浤洋公
      司交易過等語（本院卷第84頁），則該張姓客戶究係自己
      要在臺北縣三重市○○街213 號開店所以需要輪胎機？抑
      或其任職位於三重市○○街公司的客戶開店需要輪胎機？
      被告前後所言不一，所言究係何者為真，抑或均非屬實，
      容有疑問。惟姑不論該張姓客戶購買機器之原因為何，其
      既係於認識被告約2 、3 個月後，即向被告詢問是否認識
      賣輪胎機的廠商，表示其對於購買輪胎機方面不甚熟悉，
      且查車輛平衡機、拆胎機各值158,000 元，扁平胎輔助器
      價值43,000元、氮氧機價值38,000元，有浤洋公司出貨單
      在卷可查（95年度偵字第4304號卷第16頁），核屬高單價
      且僅供汽車修護業專門使用，倘被告僅係單純帶張姓客戶
      前往議價購買，而該張姓客戶對此方面又不甚熟悉，其如
      何為自己或客戶以適當價格購得合用之機器？故被告雖辯
      稱：伊僅係單純介紹莊翊給浤洋公司認識，其後洽談買賣
      過程伊均未介入云云，實與常理有違。至被告雖始終堅稱
      ：95年1 月11日與伊一同前往浤洋公司者姓「張」（本院
      卷第85頁），然依證人陳中柱於本院審理時具結證稱：「
      （你送貨到三重五華街時，當時該地有無擺設任何機器或
      物品？）我當時本來要幫忙裝機器，但他（按指莊翊）說
      先不要裝，因為還要裝潢，我當時楞了一下，我接著問，
      我貨物放下去我就要收貨款，他說可以，就直接拿票給我
      ，當時被告不在場，是來看貨那個人簽收並交付支票給我
      」等語（本院卷第81頁），可知95年1 月11日與被告一同
      前往浤洋公司者與95年1 月16日在臺北縣三重市○○街21
      3 號簽收機器者應係同一人，該簽收之送貨單上既係簽署
      「莊翊」明確，而「張」與「莊」之國語發音相近，如因
      發音不標準或沒聽清楚導致誤認，應屬情理之常，故被告
      前述「張姓客戶」應即「莊翊」無訛，以下均稱「莊翊」
      。另依前揭證人陳中柱所言，可知系爭支票乃由莊翊交予
      陳中柱，故起訴書記載係由被告持該支票供作貨款之給付
      ，容有未恰，但被告與莊翊間既有犯意聯絡及行為分擔，
      則由莊翊分擔此部分工作，仍無礙被告共同詐欺犯罪構成
      要件之成立，併此敘明。
    3.查被告除本次95年1 月11日與莊翊一同前往浤洋公司購買
      車輛平衡機等機器外，先前僅曾於94年7 月間向浤洋公司
      購買機器，被告本人有參與該次購物洽談之過程，後來即
      將購得機器賣給錦龍汽車修護廠乙節，業據被告於本院審
      理時自陳明確（本院卷第84頁），核與證人乙○○於警詢
      及本院審理時所述相符（95年度偵字第4304號卷第7 頁、
      本院卷第77、78頁），參以一般五金商直接向大盤或中盤
      等上游廠商批購貨物時，多半享有較一般消費者更為優惠
      之價格，其後轉售之價差即為利潤所在。被告在本案交易
      之前既僅與浤洋公司交易過1 次，與浤洋公司間應無經常
      往來或深厚交情，且依證人乙○○前揭所言，浤洋公司乃
      因被告為五金商始按商業慣例給予較優惠之價格，被告又
      自稱其與「莊翊」僅認識2 、3 個月，而非熟識好友，則
      在商言商，被告應無放任賺取價差利潤機會之可能，且若
      被告僅係單純介紹莊翊前往浤洋公司購買機器，因無轉售
      之價差利潤考量，浤洋公司應亦無法按照五金商之商業慣
      例給予較優惠之價格。由此客觀情狀，亦可間接證實被告
      確有參與本案購買車輛平衡機等機器之洽談過程，故被告
      辯稱：伊僅係單純介紹莊翊給浤洋公司認識，其後洽談買
      賣過程伊均未介入云云，核與客觀事實及經驗法則不符，
      諒係事後卸責之詞，不足採信。
    4.從而，被告於95 年1月11日20時許與莊翊共同前往浤洋公
      司後，係由其本人與浤洋公司負責人徐圳隆洽談購買車輛
      平衡機、拆胎機、扁平胎輔助器及氮氧機等機器事宜乙節
      ，應堪認定。
  (三)被告雖又辯稱：伊並未要求浤洋公司送貨至臺北縣三重市○
    ○街213 號，該處也非伊所經營之汽車修理廠云云，然證人
    乙○○於本院審理時卻具結證稱：「這個地址是被告告訴我
    們的，不然我們如何知道把貨送到這個地方」等語（本院卷
    第87頁），且被告於95年1 月11日20時許與莊翊共同前往浤
    洋公司後，係由其本人與浤洋公司負責人徐圳隆洽談購買車
    輛平衡機、拆胎機、扁平胎輔助器及氮氧機等機器事宜乙節
    ，業經本院認定如前，莊翊在整個買賣洽談過程中既然沒有
    講到甚麼話，則關於交貨地點及付款方式等買賣重要事項，
    衡情應係由被告出面交涉之可能性較高，則被告辯稱：伊並
    未要求浤洋公司送貨至臺北縣三重市○○街213 號云云，核
    與常情有違，要難遽採。次依證人陳中柱於本院審理時具結
    證稱：「（你送貨到三重五華街時，當時該地有無擺設任何
    機器或物品？）我當時本來要幫忙裝機器，但他（按指莊翊
    ）說先不要裝，因為還要裝潢，我當時楞了一下，我接著問
    ，我貨物放下去我就要收貨款，他說可以，就直接拿票給我
    ，當時被告不在場，是來看貨那個人簽收並交付支票給我」
    等語（本院卷第81頁），可知迄至陳中柱將車輛平衡機、拆
    胎機、扁平胎輔助器、氮氧機各1 台及附贈之千斤頂1 台、
    氣嘴蓋500 個等物載至臺北縣三重市○○街213 號時為止，
    該處仍無開設汽車修護廠之客觀表徵，公訴人逕認該處乃被
    告所經營之汽車修理廠，固有未恰，然該送貨地點既係由被
    告所指定，且實際上亦確有承租房屋以營造即將開設汽車修
    護廠之假象，核與證人乙○○於本院審理時具結證稱：「他
    們（按指被告及莊翊）說要開修理廠，租了壹個地方，後來
    我們去問房東，房東說這個地方是被告租的，但都沒有付房
    租，也沒有簽合約，只是跟房東拿鑰匙說要先看看」等語（
    本院卷第78頁）相符，則該處當時縱非被告所經營之汽車修
    理廠，亦難謂與被告毫無關連。
  (四)查浤洋公司自行於95年1 月23日在臺北市○○區○○路531
    號「錦龍汽車修護廠」尋獲前揭拆胎機、扁平胎輔助器及氮
    氧機等機器乙節，業據證人乙○○及陳中柱於本院審理時具
    結證述明確，並有照片6 張在卷可查（95年度偵字第4304號
    卷第18至20頁），而被告前次向浤洋公司購買機器後即將之
    轉賣給錦龍汽車修護廠乙節，則經本院認定如前，足見被告
    與錦龍汽車修護廠間在本案之前即有生意往來關係存在。倘
    被告於偵訊及本院準備程序稱：莊翊說他要在三重市○○街
    開店需要輪胎機云云屬實，則為何本案前揭拆胎機、扁平胎
    輔助器及氮氧機於95年1 月16日交貨後，旋於同月23日遭浤
    洋公司在錦龍汽車修護廠尋獲？又倘被告於本院審理時稱：
    莊翊說他客戶需要輪胎機云云屬實，何以被告會在莊翊搶其
    客戶情形下，還幫忙介紹莊翊前往浤洋公司購買機器？以上
    核與常理顯有齟齬，所辯均不可信。
  (五)被告與莊翊既曾共同於95年1 月11日20時許前往浤洋公司訂
    貨，再由莊翊於同月16日10時許收受所購機器後交付已遭拒
    絕往來之系爭支票，之後即搬走所購貨物轉售他人，並切斷
    任何聯絡方式，足徵該2 人間就本院詐欺犯罪事實確有犯意
    聯絡與行為分擔，本案事證明確，被告犯行洵堪認定。
二、查被告行為後，刑法及其施行法業於95年7 月1 日修正施行
    ，關於新舊法律變更之比較適用，原則上應就罪刑有關之共
    犯、未遂犯、想像競合犯、牽連犯、連續犯、結合犯，以及
    累犯加重、自首減輕暨其他法定加減原因（如身分加減）與
    加減例等一切情形，綜其全部罪刑之結果而為比較（最高法
    院95年第8 次刑事庭會議決議參照）。經查：
    (一)修正前刑法第28條規定：「二人以上共同實施犯罪之行為
      者，皆為正犯。」修正後則規定：「二人以上共同實行犯
      罪之行為者，皆為正犯。」修正後刑法將原來共同正犯之
      共同「實施」犯罪，改為「實行」犯罪，排除完全未參與
      犯罪相關行為之「實行」的「陰謀共同正犯」及「預備共
      同正犯」，此屬行為可罰性要件之變更，亦屬法律變更，
      惟本件被告係共同「實行」犯罪，是修正後之規定並非有
      利於被告。
    (二)就易科罰金言之，如依修正前刑法第41條第1 項及修正前
      罰金罰鍰提高標準條例第2 條之規定，應以銀元3 百元即
      新臺幣9 百元折算1 日，惟若依修正後刑法第41條第1 項
      前段（原罰金罰鍰提高標準條例第2 條已同時刪除）之規
      定，應以新臺幣1 千元、2 千元或3 千元折算1 日，相較
      之下，應以修正前之規定較有利於被告。
    (三)刑法施行法增訂第1 條之1 ：「中華民國九十四年一月七
      日刑法修正施行後，刑法分則編所定罰金之貨幣單位為新
      臺幣。九十四年一月七日刑法修正時，刑法分則編未修正
      之條文定有罰金者，自九十四年一月七日刑法修正施行後
      ，就其所定數額提高為三十倍。但七十二年六月二十六日
      至九十四年一月七日新增或修正之條文，就其所定數額提
      高為三倍」，則刑法第339 條所規定之罰金部分，應認亦
      隨同修正，而在修正前，依罰金罰鍰提高標準條例第1 條
      前段規定罰金數額係提高10倍，是修正前後所規定之罰金
      刑最高額，經換算結果並無不同，惟因修正後刑法第33條
      第5 款已將罰金刑調整為新臺幣1 千元以上，以百元計算
      之，經比較前後規定之刑度，應以修正前之規定對被告較
      為有利。
    (四)綜上，經綜合比較前述各項法律變更之結果後，本案因修
      正後之規定並未對被告更為有利，依據刑法第2 條第1 項
      前段，應一體適用修正前刑法及修正前罰金罰鍰提高標準
      條例之規定，合先敘明。
三、核被告所為，係犯刑法第339 條第1 項之詐欺取財罪。其與
    莊翊就本案犯罪行為有犯意聯絡及行為分擔，屬共同正犯。
    次查被告於93年5 月4 日起至同年6 月15日間曾犯詐欺犯行
    ，嗣經本院以96易緝字第177 號判處有期徒刑8 月，上訴後
    復經臺灣高等法院以97年度上易字第2286號判決駁回上訴確
    定，有該2 判決書在卷可查（本院卷第17至24頁），此於本
    案雖尚不構成累犯，然仍得作為量刑時素行之參考，另審酌
    被告犯罪之動機目的，智識程度，詐欺犯罪所生危害程度，
    及其犯後態度等一切情狀，量處如主文所示之刑。末查被告
    犯罪後，中華民國九十六年罪犯減刑條例業已制定，經總統
    於96年7 月4 日公布，同月16日生效施行，被告犯罪時間既
    係在96年4 月24日以前，所犯之罪核諸中華民國九十六年罪
    犯減刑條例第2 條第1 項、第3 條等規定，合於減刑條件，
    依該條例第7 條規定，於裁判時減其宣告刑，並諭知如易科
    罰金之折算標準。
據上論斷，應依刑事訴訟法第299 條第1 項前段，刑法第2 條第
1項前段，修正前刑法第28條、刑法第339條第1項、修正前刑法
第41條第1項前段，罰金罰鍰提高標準條例第1條前段、修正前同
條例第2條，中華民國九十六年罪犯減刑條例第2條第1項第3款、
第7條、第9條，判決如主文。
本案經檢察官顏妃琇到庭執行職務。
中    華    民    國    98    年    2     月    5     日
                  刑事第七庭  審判長法  官  潘翠雪
                                    法  官  王士珮
                                    法  官  楊明佳
以上正本證明與原本無異。
如不服本判決應於收受送達後10日向本院提出上訴書狀，並應敘
述具體理由；其未敘述上訴理由者，應於上訴期間屆滿後20日內
向本院補提理由書（均須按他造當事人之人數附繕本）「切勿逕
送上級法院」。
                                    書記官  林金良
中    華    民    國    98    年    2     月    5     日
附錄本案論罪科刑法條全文
刑法第339條
意圖為自己或第三人不法之所有，以詐術使人將本人或第三人之
物交付者，處5 年以下有期徒刑、拘役或科或併科1 千元以下罰
金。
以前項方法得財產上不法之利益或使第三人得之者，亦同。
前二項之未遂犯罰之。


司法院資訊處製作；財團法人民間司法改革基金會備份。
